【裁判字號】    89,自更,30
【裁判日期】    891226
【裁判案由】    詐欺
【裁判全文】
台灣台中地方法院刑事判決                          八十九年度自更字第三號
    自  訴  人  甲○○
    代  理  人  戊○○
                乙○○
    被      告  己○○
    選任辯護人  袁烈輝
    被      告  丙○○
右列被告因詐欺案件，經自訴人提起自訴及檢察官移送本院併辦（臺灣臺中地方法院
檢察署八十八年度偵字第一一六七八號），自訴人不服本院中華民國八十九年四月十
八日第一審判決（八十八年度自字第九七三號），提起上訴，經台灣高等法院台中分
院撤銷原判決，發回本院審理，及檢察官移送本院併辦（臺灣臺中地方法院檢察署八
十九年度偵字第一一二六二號），本院判決如左：
    主  文
己○○、丙○○均無罪。
    理  由
一、自訴意旨略以：被告己○○執有發票人記載為自訴人名義、發票日均為民國八十
    六年二月二十四日、票面金額各為新台幣（下同）五萬元及九十五萬元、到期日
    均未記載之本票二紙（下稱系爭二紙本票），被告己○○並據以聲請取得本院八
    十六年度票字第一六九０八號對本票准許強制執行之裁定，嗣後更據之聲請對自
    訴人之財產為強制執行，惟自訴人與被告己○○素不相識，八十七年母親節夜晚
    ，被告己○○突然到自訴人用餐之台中擔仔麵餐廳向自訴人索討一百萬元債務，
    並宣稱系爭二紙本票係來自被告丙○○，被告己○○犯有竊盜等多項前科，且其
    父謂被告己○○並無穩定之職業及收入，不欠人錢就算不錯，根本不可能有一百
    萬元借給別人，所以被告己○○應非以善意取得系爭二紙本票。另自訴人固曾向
    被告丙○○借貸金錢週轉，惟自訴人之父林進湖代替自訴人於八十六年九月十六
    日開立面額一百六十三萬九千二百元之支票交給被告丙○○達成和解並兌領完畢
    ，自訴人已不再積欠被告丙○○任何款項，但被告丙○○卻私下扣住系爭作為借
    款擔保之二紙本票未同時歸還，嗣被告丙○○竟將系爭二紙本票轉讓與知情之被
    告己○○，即共謀故意藉由被告己○○出面再向自訴人索討已清償完畢之一百萬
    元債務，因認被告己○○、丙○○二人共同涉有刑法第三百三十九條第二項之詐
    欺得利罪嫌云云。
二、按犯罪事實應依證據認定之，無證據不得推定其犯罪事實。又不能證明被告犯罪
    者，應諭知無罪之判決，刑事訴訟法第一百五十四條、第三百零一條第一項分別
    定有明文。復按犯罪事實依法應依證據認定之，不得僅以被告之反證不成立，持
    為認定犯罪之論據。另按認定不利於被告之事實，須依積極證據，苟積極證據不
    足為不利於被告事實之認定時，即應為有利於被告之認定，更不必有何有利之證
    據；再按事實之認定，應憑證據，如未能發現相當證據，或證據不足以證明，自
    不得以推測或擬制之方法，以為裁判基礎；又按告訴人之告訴係以使被告受刑事
    訴追為目的，是其陳述是否與事實相符，仍應調查其他證據以資審認；末按被害
    人之陳述如無瑕疵，且就其他方面調查又與事實相符，固足採為科刑之基礎，倘
    其陳述尚有瑕疵，而在未究明前，遽採為論罪科刑之根據，即難認為適法，最高
    法院分別著有二十一年上字第四七四號判例、三十年上字第八一六號判例、四十
    年台上字第八六號判例、五十二年台上字第一三ＯＯ號判例、六十一年台上字第
    三Ｏ九九號判例可資參照。
三、訊據被告己○○、丙○○二人均堅決否認有前開共同詐欺得利之犯行，被告己○○辯稱：伊與自訴人為朋友關係，因伊在賭場賭博贏錢，自訴人得知後遂開口向
    伊借錢週轉，伊於八十六年二月二十四日匯款借給自訴人八十三萬四千元，約定
    借十個月，到期包括利息會共還伊一百萬元，自訴人當時簽發面額分別為九十五
    萬元及五萬元之系爭二紙本票交給伊作為擔保，開立五萬元本票是因伊希望自訴
    人能於短期內先支付五萬元，伊並不認識丙○○，未與他共謀詐騙自訴人等語；
    被告丙○○辯稱：自訴人之父親開立一百六十三萬九千二百元之支票係先清償借
    款本金二百零四萬九千元之八成，其餘二成仍要等自訴人解決，伊與自訴人之借
    貸往來，每次均由伊先匯款後，自訴人再簽發支票，並未曾開立過本票作為擔保
    ，伊不認識己○○，也未曾轉讓本票給他，實無共同詐欺之行為等語。
四、經查：
（一）自訴人一再指稱：被告丙○○將系爭二紙本票轉讓與知情之被告己○○，即共
      謀藉由被告己○○出面再向自訴人索討已清償完畢之一百萬元債務云云，蓋若
      被告丙○○確將系爭二紙本票轉讓與被告己○○索債之用，則被告丙○○、己○○二人在被告己○○於八十八年二月間聲請本院對自訴人財產為查封之前後
      ，彼此間應會有往來之電話紀錄，然查被告丙○○所使用之（０四）0000
      000號市內電話及０九三二─六二四八二二號行動電話，與被告己○○所使
      用之（０四）0000000號市內電話，自八十八年三月二十日起至同年五
      月二十日止，彼此並未有相互聯絡之紀錄，此有中華電信股份有限公司南台中
      營運處查詢電話通話紀錄函復單檢附之前開電話號碼通聯紀錄共十六紙在卷可
      稽，可認系爭二紙本票是否由被告丙○○轉讓給被告己○○索債之用，尚值存
      疑。
（二）證人即自訴人之父親林進湖於偵查時供稱：伊接到法院通知單後，就依通知單
      之地址去找己○○，後來只遇到己○○之父親，伊問他兒子是否借伊兒子一百
      萬元，他說他兒子自己都吃不飽，怎麼有錢借人等語，然證人即被告己○○之
      父親劉阿發於本院審理時到庭陳稱：伊未曾向林進湖說過自己兒子都吃不飽，
      怎麼有錢借人之話，己○○是做外務工作，有時每月會給伊上萬元，並非無固
      定工作等語，足見證人林進湖前開所言，即難遽採。又證人即自訴人之姊姊林
      雅慧於本院審理時供陳：己○○曾與另一人拿系爭二紙本票到伊父親開設之建
      設公司來找伊父親，伊當時有聽到己○○說他幫姓「張」之人要的等語，惟證
      人林進湖於偵查時供稱：己○○帶著一位綽號叫「阿龍」者到伊公司來，伊問
      己○○本票何來，己○○說他不知道，要問「阿龍」才知道，「阿龍」則稱他
      是替人討債，不能說等語，及證人姜文珍於偵查時證稱：伊曾看過有二位陌生
      人來找林進湖，林進湖問他們二人手上之本票如何取得，其中個子較小的說要
      問「阿龍」，「阿龍」則說是朋友的，那位朋友不能說等語，可認證人林雅慧
      供稱：伊當時有聽到己○○說他幫姓「張」之人要的乙節，亦有不實。
（三）被告丙○○辯稱：自訴人於八十六年五月二十六日向伊借款，經伊於同日將七
      十六萬五千元存入自訴人所有之台中市第八信用合作社（下稱八信）支存帳號
      一五八六─二號帳戶，自訴人即開立八信發票日分別為八十六年十月二日、八
      十六年十月二日、八十六年十一月三日、八十六年十二月二日，面額均為二十
      萬元之支票四紙交付；自訴人復於八十六年六月十六日向伊借款四十六萬四千
      元，經伊於同日將上開款項存入自訴人前開八信帳戶內，自訴人又開立八信發
      票日分別為八十六年十月二日、八十六年十一月三日，面額均為二十五萬元之
      支票二紙；另於八十六年八月三十向伊借用八十二萬元，經伊於同日存入自訴
      人上揭八信帳戶內，自訴人即開立八信發票日分別為八十六年九月十五日、八
      十六年九月十九日，面額分別為三十萬元及五十三萬元之支票二紙，前開三次
      伊總計匯款二百零四萬九千元，八十六年九月十六日伊持上揭借款之存款備忘
      錄三紙與自訴人父親林進湖協議，言明先返還百分之八十即一百六十三萬九千
      二百元，並開立同額支票支付，餘待雙方會帳無誤後，再多退少補等語，並經
      其提出與所述相符之八信存款備忘錄影本三紙及支票影本共九紙為憑，觀之卷
      附由林進湖開立面額一百六十三萬九千二百元之支票背面確書有「本案本金先
      支付百分之八十即日票，餘待雙方面帳無誤後，多退少補」等字，而證人即書
      寫前開文字之林雅慧於本院審理時證稱：八十六年九月十六日丙○○拿了三紙
      存款單（即係存款備忘錄）請伊父親處理，伊就幫伊父親簽發面額一百六十三
      萬九千二百元之支票，並書寫前開文字等語，即與被告丙○○前揭所辯相符，
      雖證人林雅慧供稱：當時簽發該張支票後，算是還清全部債務云云，然其前開
      所言，與其在支票背後自書之前開文字涵義迥然不同，是應以文字書寫之實際
      內容較為可採，依此，自訴人與被告丙○○間之金錢借貸債務，應僅清償八成
      ，其餘二成尚未結算完畢洵堪認定。雖自訴人指述被告丙○○所稱前開借款時
      間，自訴人都還未向八信領取支票簿，甚至有的支票領取時間還在被告丙○○
      所主張之借款時間之後三個月，惟被告丙○○確於前開時間總計匯款二百零四
      萬九千元至自訴人之帳戶無訛，是被告丙○○所收之上揭支票究係因何筆借款
      而交付，並不影響前開事實之認定。
（四）被告己○○於偵查時提出八十六年二月二十四日之八信存款備錄原本一紙，證
      明其確於八十六年二月二十四日將八十三萬四千元存入自訴人之八信活存帳號
      一０一八六─三號帳戶內，而證人即八信匯款承辦員宋百芳於本院審理時到庭
      證稱：該紙存款備忘錄上之存戶姓名及存款金額均為伊所書寫，是給存款人作
      為收據之用，同一筆存款之收入傳票（附於台灣臺中地方法院檢察署八十八年
      度偵字第一一六七八號偵卷第三十八頁背面）不是伊所書寫，收入傳票原則上
      由客戶自己填寫，通常不識字者才會委託行員代填等語。另本院將該紙八十六
      年二月二十四日之收入傳票與其他自訴人設於八信之活存帳號一０一八六─三
      號帳戶及支存帳號一五八六─二號帳戶之轉帳收入傳票八紙（可能為被告丙○○所書寫）一併送請中央警察大學鑑定結果，認簽名字跡之常態變異性筆劃範
      圍頗大，未能僅憑單一組簽名而獲致結論，此有中央警察大學八十九年一月三
      十一日（八八）校科字第八八六一四一號函一份在卷可憑。準此，除被告己○○持有該紙八信存款備忘錄原本外，並無其他積極證據足資證明八十六年二月
      二十四日將八十三萬四千元存入自訴人之八信活存帳號一０一八六─三號帳戶
      內者究係何人，是自訴人空言指述該筆八十三萬四千元係被告丙○○所存入，
      即屬臆測之詞。
（五）自訴人又指稱其於八十六年二月二十四日向被告丙○○借貸該筆八十三萬四千
      元之借款，其已先後於八十六年六月二十五日及八十六年八月八日分別開立面
      額均為五十萬元之支票二紙交給被告丙○○兌領云云，不僅與自訴人自己所稱
      其與被告丙○○間之借貸，均由其簽立支票、本票後，被告丙○○再匯錢進來
      乙節不符，再查自訴人所提面額各為五十萬元之支票二紙，票號分別為三四二
      一二五及三四五０七一號，號碼差異甚遠，若謂係同一筆借款而先後開立，即
      有背一般經驗法則。反之，被告丙○○供陳：自訴人分別於八十六年二月五日
      、三月二十四日、四月二十五日向伊借款，伊即分別於前開借款日期將現金二
      十二萬五千元、一十一萬元、一十一萬元存入自訴人設於八信之一０一八六─
      三號活存帳戶內，自訴人則開立發票日八十六年六月二十五日，面額五十萬元
      之支票交付；另自訴人分別於八十六年七月二十五日、八月一日向伊借款，伊
      即分別於前開借款日期將現金一十二萬元、三十六萬四千元存入自訴人設於八
      信之一五八六─二號支存帳戶內，自訴人則開立發票日八十六年八月八日之支
      票交付等語，並據其提出與所述金額相符之存款備忘錄影本四紙及轉帳單影本
      二紙為憑，應較無瑕疵可指。
（六）末查證人即曾與自訴人及被告丙○○為同事關係之丁○○於本院審理時到庭證
      稱：自訴人甲○○有時會透過伊向被告丙○○借錢，並將支票及印章放在伊身
      邊，丙○○有向伊拿過甲○○支票，系爭二紙本票之金額為伊所書寫，伊寫好
      後有給甲○○確認簽名，伊不清楚系爭本票係交給何人，也不清楚自訴人曾否
      要求伊同時開立支票及本票交給債權人，伊並未見過被告己○○等語，證人丁○○既不知系爭二紙本票究係交付何人，則其證言，並不足採為不利於被告丙○○、己○○之證據。
五、綜上所述，並無確切之證據足資認定被告丙○○確將系爭二紙本票轉讓與被告己○○，而共謀向自訴人索討一百萬元債務，因此被告己○○、丙○○辯稱其無共
    同詐欺得利之犯行，尚堪採信。此外，本件並查無其他積極證據足資認定被告二
    人有詐欺得利之犯行，應認其等犯行尚屬不能證明，爰均為無罪判決之諭知，以
    期毋枉。
六、臺灣臺中地方法院檢察署八十九年度偵字第一一二六二號移送併辦部分與本件係
    屬同一案件，應併予審酌，附此敘明。
據上論斷，應依刑事訴訟法第三百四十三條、第三百零一條第一項，判決如主文。
中      華      民      國    八十九    年     十二     月    二十六    日
                              台灣台中地方法院刑事第六庭
                                      法  官  張  靜  琪
右正本證明與原本無異。
如不服本判決，應於送達後十日內向本院提出上訴狀(須附繕本)，上訴於台灣高等
法院台中分院。
                                      書記官
中      華      民      國    八十九    年     十二     月    二十六  日


司法院資訊處製作；財團法人民間司法改革基金會備份。
